臺灣臺中地方法院刑事判決　　九十一年度易字第二四八號
　　公　訴　人　臺灣臺中地方法院檢察署檢察官
　　被　　　告　甲○○
右列被告因違反就業服務法案件，經檢察官提起公訴（九十年度偵字第二二０一四號
），本院判決如左：
    主  文
甲○○無罪。
    理  由
一、公訴意旨略以：被告甲○○為設於臺中市○○區○○里○○路九八號「家庭式豬
    肉肉鬆加工廠」負責人，自民國九十年十月二十六日起至同年十一月三日止，未
    經許可而留用不知情之蘇秋棕（另為不起訴處分）所申請聘僱之菲律賓籍外國人
    NAPO ELISA SANTOS，為其從事清潔地板等工作。迄同年十一月三日十七時三十
    分許，為警於上址當場查獲。因認被告甲○○涉犯違反就業服務法第五十三條第
    三款雇主未經許可不得留用他人所申請聘僱之外國人之規定，其留用之人數為一
    人，而認應依同法第五十八條第一項前段之規定處斷。
二、按「犯罪事實應依證據認定之，無證據不得推定其犯罪事實」、「不能證明被告
    犯罪者，應諭知無罪之判決。」，刑事訴訟法第一百五十四條、第三百零一條第
    一項分別定有明文。又按「行為之處罰，以行為時之法律有明文規定者為限」、
    「行為後法律有變更者，適用裁判時之法律，但裁判前之法律有利於行為人者，
    適用最有利於行為人之法律。」，刑法第一條及第二條第一項亦分別定有明文。
    再按刑法第二條第一項但書所指適用最有利於行為人之法律，既曰法律，自較刑
    之範圍為廣，比較時應就罪刑有關之共犯、未遂犯、連續犯、牽連犯、結合犯以
    及累犯加重、自首減輕、暨其他法定加減原因、與加減例等一切情形，綜其全部
    之結果，而為比較，再適用有利於行為人之法律處斷（最高法院二十四年上字第
    四六三四號判例參照）。經查：
  (一)被告甲○○固於偵訊中矢口否認有何非法留用蘇秋棕所申請聘僱之菲律賓籍外國
    人 NAPO ELISA SANTOS之犯嫌，辯稱其與蘇秋棕為朋友關係，僅係代蘇秋棕看管
    該外國勞工幾天而已，其工廠本身也有請工人，不可能讓其工作，亦未支付該外
    勞薪水而雇用之云云。經查，被告並未支付該外勞薪資等情，業據即證人即該外
    勞NAPO ELISA SANTOS於警訊時證述明確，核與證人蘇秋棕於警訊時所述相符，
    被告辯稱並未出資僱請該外勞等語，尚可採信。次查，被告留用NAPO ELISA
    SANTOS 為其清潔地板及作雜工等情，已據證人即外國勞工NAPO ELISA SANTOS於
    警訊時證述綦詳，且證人蘇秋棕於警訊時亦證稱將該外勞借給被告用，由被告負
    責該外勞之吃、住等情翔實，有警訊筆錄附卷可稽，被告辯稱僅係代蘇秋棕看管
    該外勞等語，顯係事後卸責之詞，不足採信。從而，被告違反修正前就業服務法
    第五十三條第三款未經許可留用他人所申請聘僱之外國人NAPO ELISA SANTOS一
    人之犯嫌，堪可認定，原應依該修正前就業服務法第五十八條第一項規定處斷。
  (二)惟查，被告甲○○前開行為後，就業服務法業經總統於九十一年一月二十一日以
    華總一義字第０九一０００一０一三０號公布修正，並於同年月二十二日生效，
    原就業服務法第五十三條所定雇主不得有「未經許可聘僱或留用他人所申請聘僱
    之外國人」（第三款）、「以本人名義聘僱外國人為他人工作」（第二款）行為
    ，分別修正為就業服務法第五十七條雇主聘僱外國人不得有「聘僱未經許可、許
    可失效或他人所申請聘僱之外國人」（第一款）、「以本人名義聘僱外國人為他
    人工作」（第二款）之情事，及另於同法第四十四條規定「任何人不得非法容留
    外國人從事工作」（即將來留用部分另為規範）。再者，違反修正前就業服務法
    第五十三條第二款、第三款規定之處罰，原應依修正前同法第五十八條規定「其
    聘僱或留用人數為一人者，處六月以下有期徒刑、拘役或科或併科新台幣九萬元
    以下罰金；其聘僱或留用人數為二人以上者，處三年以下有期徒刑、拘役或科或
    併科新台幣三十萬元以下罰金。」（第一項）、「法人之代表人、法人或自然人
    之代理人、受僱人或其他從業人員，因執行業務犯前項之罪者，除處罰其行為人
    外，對該法人或自然人亦科以前項之罰金。」（第二項），亦已修正為依修正後
    第六十三條規定「違反（修正後）第四十四條或第五十七條第一款、第二款規定
    者，處新台幣十五萬元以上七十五萬元以下罰鍰。五年內再違反者，處三年以下
    有期徒刑、拘役或科或併科新台幣一百二十萬元以下罰金。」（第一項）「法人
    之代表人、法人或自然人之代理人、受僱人或其他從業人員，因執行業務違反（
    修正後）第四十四條或第五十七條第一款、第二款規定者，除依前項規定處罰其
    行為人外，對該法人或自然人亦科處前項之罰鍰或罰金。」（第二項）。亦即，
    修正後之就業服務法並未廢止前開行為之刑罰，而係於立法時採「先行政後司法
    」（行政罰前置主義）之處理原則，於刑事處罰時附加「處罰條件」。修正後就
    業服務法對於前開行為之處罰，以曾經違反（修正後）第四十四條或第五十七條
    第一款、第二款規定，經處行政罰鍰，五年內再違反者為要件。此項要件並非行
    為本身，亦非用以決定可罰行為之刑罰種類及刑度之標準（刑法第三十三條），
    而係於該當構成要件之違法行為外，附加之「處罰條件」，有如構成要件之附加
    物，而成為可罰之必要要素或刑罰限制事由，在該當構成要件之違法行為與有責
    性外附加限制刑罰範圍之條件，而屬「可罰性之實體條件」。從而，此項條件或
    要件仍屬犯罪成立與否之實體要件，如在客觀上欠缺此項「可罰性之實體條件」
    其犯罪仍無由成立。再修正後主刑最高度或最低度雖較長或較多（刑法第三十五
    條第二項），惟此新舊法之比較，應綜合前開條文修正前後之全部規定（包括前
    開「處罰條件」）而為比較，自以修正後之法律有利於行為人，是本案應依刑法
    第二條第一項前段之規定，適用修正後之新法為論罪依據。
  (三)第查，本次就業服務法有關未經許可留用他人所申請聘僱之外國人之行為，於修
    正前係分依該法第五十八條第三項之規定論處，於修正後係依第六十三條之規定
    論處，該類觸法行為，就業服務法並未廢止其刑罰，而屬該類型犯罪構成要件條
    件之變更一節，已如前述。而有關該類型觸法行為構成要件之變更，公訴人未依
    據新修正法令之犯罪構成要件規定辦理而遽以提起公訴者，此參諸八十八年二月
    三日修正公布之公平交易法第三十三條第一項規定違反第三十三條第一項規定違
    反第十條、第十四條、第二十條第一項者，須經中央主管機關依第四十一條規定
    限期命其停止、改正其行為或採取必要更正措施，而逾期未停止、改正其行為或
    未採取必要更正措施，或停止後再為相同或類似之行為，始加以處罰，如未經行
    政程序糾正，而提起公訴之案件，即與本案相類似之例，經臺灣高等法院研討後
    ，依刑法第二條第一項所揭示從新從輕法則，對於該上述未經先依行政程序糾正
    即予以提起公訴之案件，係採取不該當於構成要件之理論，而認應為無罪判決之
    諭知（即非採免訴、不受理判決），此有該研討會紀錄一份（八十八年八月三十
    日（八八）廳刑一字第二二二０五號）在卷可據。
  (四)從而，本件被告雖有違反就業服務法（修正後）第四十四條「任何人不得非法留
    容留外國人從事工作。」之規定，惟被告並無經處行政罰鍰後，五年內再違反之
    情形，被告所為即與修正後之就業服務法第六十三條之處罰條件不相當，自難以
    該罪相繩，依前揭說明，本案既應適用修正後之就業服務法第六十三條為論罪依
    據，而被告上開行為，既欠缺該法條規定之處罰條件，其犯罪即無由成立，自應
    為被告無罪判決之諭知。
據上論斷，應依刑事訴訟法第三百零一條第一項，判決如主文。
本案經檢察官陳幸敏到庭執行職務。
中      華      民      國     九十一     年     二     月      二十    日
                              臺灣臺中地方法院刑事第七庭
                                  法  官  林學晴
右正本證明與原本無異。
如不服本判決，應於送達後十日內向本院提出上訴狀（須附繕本），上訴於臺灣高等
法院臺中分院。
                                  書記官
中      華      民      國     九十一     年     二     月      二十    日
